---
title: "Комплексный анализ и сценарное прогнозирование инфляционных процессов"
output:
  html_document:
    theme: flatly
    toc: true
    toc_depth: 3
---
<style>
@import url('https://fonts.googleapis.com/css2?family=Inter:wght@400;600&family=Montserrat:wght@600;700&display=swap');

body {
  font-family: 'Inter', sans-serif;
  font-size: 16px;
  line-height: 1.6;
  color: #2c3e50; /* Темно-синий, более мягкий чем чисто черный */
}

h1, h2, h3, h4, h5 {
  font-family: 'Montserrat', sans-serif;
  color: #1a252f;
  font-weight: 600;
  margin-top: 30px;
}

/* Делаем плавающее оглавление тоже красивым */
.list-group-item.active, .list-group-item.active:hover, .list-group-item.active:focus {
  background-color: #3498db;
  border-color: #3498db;
}
</style>


##### В настоящей работе проведен статистический анализ динамики **Индекса потребительских цен (ИПЦ)** в РФ на основе официальных данных Росстата. Исследование включает ретроспективный анализ инфляционных процессов и сценарное прогнозирование.

**Основные этапы анализа:**

1.  **Подготовка данных:** 
2.  **Анализ накопленной инфляции:** 
3.  **Визуализация трендов:**
    * Построение исторической ретроспективы (1991–2025) в логарифмической шкале.
    * Анализ современной динамики (1998–2025) с фиксацией кризисных пиков (2008, 2014, 2022 гг.).
4.  **Анализ реальных доходов:** Сопоставление номинальных зарплат с уровнем инфляции для расчета фактической покупательной способности.
5.  **Сценарное прогнозирование (модель Prophet):**
    * *Базовый сценарий (flat growth)* — консервативный прогноз устойчивого тренда.
    * *Шоковый сценарий (linear)* — модель, чувствительная к экстремальным отклонениям.
    * Оценка сезонных коэффициентов и волатильности цен.
6.  **Верификация:** Проведение кросс-валидации для оценки прогностической точности моделей.

---

Индекс потребительских цен (ИПЦ / CPI) в России рассчитывается Росстатом по официальной методологии, утверждённой приказом № 915 от 15.12.2021. ИПЦ отражает изменение стоимости фиксированной корзины товаров и услуг в текущем периоде по сравнению с предыдущим, используя модифицированную формулу Ласпейреса и взвешивание по долям потребительских расходов. В табличных данных ИПЦ = 100% означает отсутствие изменений, значения выше 100% — рост цен по сравнению с предыдущим периодом.

---

### Сценарное прогнозирование инфляционных процессов (2026–2027)

В данном разделе отчета проводится исследование краткосрочной и среднесрочной динамики потребительских цен в России. Мы анализируем исторические данные с 2015 года для построения двух альтернативных моделей развития событий: стабильного («Базового») и волатильного («Шокового»). Цель анализа — определить устойчивые сезонные паттерны и оценить границы потенциальных инфляционных колебаний на ближайшие два года.


На представленном графике «Сценарный прогноз ИПЦ» проведено сравнение двух подходов моделирования:

* **Базовый сценарий (синяя линия):** Построен на модели со стационарным трендом (`flat growth`) и подавлением экстремальных выбросов. Он отражает наиболее вероятную траекторию цен, где месячная инфляция стабилизируется в коридоре **100,2% – 101,2%**.
* **Сценарий с выбросами / Шоковый (красная пунктирная линия):** Учитывает высокую чувствительность к историческим шокам (таким как скачок цен в начале 2022 года). Этот сценарий демонстрирует более резкие амплитуды колебаний и служит для оценки рисков в случае нестабильной экономической конъюнктуры.

Обе модели четко фиксируют повторяющиеся пики.

Базовая модель показывает, что при отсутствии новых внешних шоков экономика стремится к умеренному росту цен без признаков неконтролируемого ускорения тренда.
На горизонте 2026–2027 гг. ожидается сохранение циклической динамики. Доверительный интервал базового сценария (голубая заливка) остается узким, что свидетельствует о высокой предсказуемости модели при текущих параметрах.

```{r inflation-salary-complete-analysis, echo=FALSE, message=FALSE, warning=FALSE, fig.width=12, fig.height=12}
library(readxl)
library(dplyr)
library(tidyr)
library(lubridate)
library(ggplot2)
library(scales)
library(patchwork)
library(prophet)


cpi_raw <- read_excel(
  "ipc_mes_12-2025.xlsx",
  sheet = "01",
  skip = 3
)

# 2. Переименуем первую колонку в Month
colnames(cpi_raw)[1] <- "Month"

# 3. Убираем первую строку с заголовками или пустыми значениями
cpi_raw <- cpi_raw[-1, ]

# 4. Преобразуем колонку 2025 в числовой тип (остальные уже числовые)
cpi_raw$`2025` <- as.numeric(cpi_raw$`2025`)

# 5. Преобразуем в длинный формат
cpi_long <- cpi_raw %>%
  pivot_longer(
    cols = -Month,
    names_to = "Year",
    values_to = "CPI"
  ) %>%
  dplyr::filter(!is.na(CPI)) %>%  # <-- удаляем строки с NA
  dplyr::filter(!(Month == "декабрь" & CPI > 200)) %>%
  dplyr::mutate(
    Month_num = match(Month, c("январь","февраль","март","апрель","май","июнь",
                               "июль","август","сентябрь","октябрь","ноябрь","декабрь")),
    Year = as.numeric(Year),
    Date = make_date(year = Year, month = Month_num, day = 1)
  ) %>%
  dplyr::arrange(Date)

# 6. Проверка дубликатов: оставляем только первый встреченный месяц каждого года
cpi_long_clean <- cpi_long %>%
  dplyr::group_by(Year, Month_num) %>%
  dplyr::slice(1) %>%
  dplyr::ungroup()
```

```{r, echo=FALSE, message=FALSE, warning=FALSE}

# Подготовка исторического ряда
df_full <- cpi_long_clean %>%
  arrange(Date) %>%
  mutate(
    Inflation_Factor = CPI / 100,
    Cum_Index = cumprod(Inflation_Factor),
    Index_View = Cum_Index
  )

df_modern <- df_full %>%
  filter(Date >= as.Date("1998-01-01")) %>%
  mutate(
    Base_Value = first(Index_View),
    Index_Modern = (Index_View / Base_Value) * 100
  )

```

```{r, echo=FALSE, message=FALSE, warning=FALSE}

# --- 2. ПОСТРОЕНИЕ ГРАФИКОВ ИНФЛЯЦИИ (А и Б) ---

p_history <- ggplot(df_full, aes(x = Date, y = Index_View)) +
  geom_line(color = "gray40", linewidth = 0.8) +
  geom_vline(aes(xintercept = as.numeric(as.Date("1998-01-01")), linetype = "Деноминация (1:1000)"), color = "#e74c3c") +
  scale_y_log10(labels = function(x) format(x, scientific = FALSE, big.mark = " ")) +
  scale_linetype_manual(name = "События:", values = "dashed") +
  labs(title = "А. Историческая динамика (1991–2025)", y = "Индекс цен") +
  theme_bw()

p_modern <- ggplot(df_modern, aes(x = Date, y = Index_Modern)) +
  geom_area(fill = "#E6F3FF", alpha = 0.5) +
  geom_line(aes(color = "Накопленная инфляция"), linewidth = 1.2) +
  geom_point(data = df_modern %>% filter(Year %in% c(2008, 2014, 2022) & Month_num == 12), 
             aes(color = "Кризисные пики (шоки цен)"), size = 3) +
  scale_y_continuous(labels = function(x) paste0(format(x, big.mark = " "), "%")) +
  scale_color_manual(name = "Легенда:", 
                     values = c("Накопленная инфляция" = "#003366", "Кризисные пики (шоки цен)" = "#e74c3c")) +
  guides(color = guide_legend(override.aes = list(shape = c(NA, 16), linetype = c(1, 0)))) +
  labs(title = "Б. Современная Россия (1998–2025)", subtitle = "База: Январь 1998 = 100%", y = "Рост в %") +
  theme_bw() + theme(legend.position = "bottom")

month_levels <- c("январь","февраль","март","апрель","май","июнь",
                  "июль","август","сентябрь","октябрь","ноябрь","декабрь")

```

```{r salary-analysis, echo=FALSE, message=FALSE, warning=FALSE}
# --- ЗАГРУЗКА И ОЧИСТКА ЗАРПЛАТ (БЕЗ ДЕНОМИНАЦИИ) ---

sal_raw <- read_excel("Зарплаты.xlsx", skip = 4, col_names = FALSE)

month_levels <- c("январь","февраль","март","апрель","май","июнь",
                  "июль","август","сентябрь","октябрь","ноябрь","декабрь")

sal_clean <- sal_raw %>%
  select(Year = ...1, ...6:...17) %>%
  
  # Очищаем год
  mutate(
    Year = as.numeric(gsub("[^0-9]", "", Year))
  ) %>%
  
  # Оставляем только реальные годы
  filter(!is.na(Year),
         Year >= 1991,
         Year <= 2025) %>%
  
  setNames(c("Year", month_levels)) %>%
  
  pivot_longer(
    cols = -Year,
    names_to = "Month_Name",
    values_to = "Raw_Val"
  ) %>%
  
  mutate(
    Salary = Raw_Val %>%
      as.character() %>%
      gsub("\u00A0", "", .) %>%
      gsub(" ", "", .) %>%
      gsub(",", ".", .) %>%
      gsub("[^0-9\\.]", "", .) %>%
      na_if("") %>%
      as.numeric(),
      
    Date = make_date(Year, match(Month_Name, month_levels), 1)
  ) %>%
  
  filter(!is.na(Salary)) %>%
  arrange(Date)

```
```{r, echo=FALSE, message=FALSE, warning=FALSE}
library(prophet)
library(dplyr)

# Подготовка данных
df_train <- cpi_long_clean %>% 
  filter(Year >= 2015) %>% 
  mutate(ds = Date, y = CPI) %>% 
  select(ds, y)

# --- Base model: flat + подавление выбросов ---
# Вместо обрезки y > 105 используем robust cap через quantile
cap_value <- quantile(df_train$y, 0.99)  # 99-й перцентиль
df_base <- df_train %>%
  mutate(y = ifelse(y > cap_value, cap_value, y))

m_base <- prophet(
  df_base,
  growth = "flat",
  changepoint.prior.scale = 0.01,
  yearly.seasonality = TRUE,
  seasonality.prior.scale = 10
)

future_base <- make_future_dataframe(m_base, periods = 24, freq = "month")
forecast_base <- predict(m_base, future_base)

# --- Shock model: линейный тренд, гибкий ---
m_shock <- prophet(
  df_train,
  growth = "linear",
  changepoint.prior.scale = 0.5,
  yearly.seasonality = TRUE,
  seasonality.prior.scale = 10
)

future_shock <- make_future_dataframe(m_shock, periods = 24, freq = "month")
forecast_shock <- predict(m_shock, future_shock)

# --- Объединяем прогнозы для графика ---
df_plot_combined <- bind_rows(
  forecast_base %>% select(ds, yhat) %>% mutate(Scenario = "Base"),
  forecast_shock %>% select(ds, yhat) %>% mutate(Scenario = "Shock")
)


```
```{r scenario-forecast-plot, echo=FALSE, message=FALSE, warning=FALSE, fig.width=10, fig.height=6}
library(ggplot2)
library(scales)

ggplot() +
  geom_line(data = df_train, aes(x = ds, y = y), color = "black", linewidth = 0.8, alpha = 0.6) +
  geom_line(data = forecast_base, aes(x = ds, y = yhat, color = "Базовый сценарий"), linewidth = 1) +
  geom_line(data = forecast_shock, aes(x = ds, y = yhat, color = "Сценарий с выбросами"), linewidth = 1, linetype = "dashed") +
  geom_ribbon(data = forecast_base, aes(x = ds, ymin = yhat_lower, ymax = yhat_upper), fill = "#3498db", alpha = 0.1) +
  scale_color_manual(
    name = "Сценарии прогноза:",
    values = c("Базовый сценарий" = "#1f78b4", "Сценарий с выбросами"  = "#e31a1c")
  ) +
  scale_x_date(
    date_breaks = "3 month",
    date_labels = "%b %Y",
    expand = expansion(mult = 0.01)
  ) +
  scale_y_continuous(
    labels = scales::label_number(accuracy = 0.1),
    expand = expansion(mult = c(0.01,0.05))
  ) +
  labs(
    title = "Сценарный прогноз ИПЦ: Базовый и шоковый сценарий",
    subtitle = "Базовый сценарий | Сценарий с выбросами",
    x = "Дата",
    y = "Индекс ИПЦ"
  ) +
  theme_minimal() +
  theme(
    legend.position = "bottom",
    plot.title = element_text(face = "bold"),
    axis.text.x = element_text(angle = 45, hjust = 1)
  )
```

### Детальный прогноз помесячной инфляции (2026–2027)

Для операционного планирования и понимания краткосрочных ценовых рисков необходимо перейти от графических трендов к конкретным числовым ориентирам. В данном разделе мы изучаем помесячные прогнозные значения индекса потребительских цен (ИПЦ) в рамках базового сценария. Этот анализ позволяет выделить конкретные месяцы с максимальным инфляционным давлением и периоды сезонного замедления роста цен.

```{r forecast-details, echo=FALSE, message=FALSE, warning=FALSE}
library(dplyr)
library(ggplot2)
library(scales)

  # --- 1. График Base Scenario с детальной осью X ---
  p <- ggplot(forecast_base %>% filter(ds >= as.Date("2026-01-01")), aes(x = ds, y = yhat)) +
    geom_ribbon(aes(ymin = yhat_lower, ymax = yhat_upper), fill = "#3498db", alpha = 0.15) +
    geom_line(color = "#1f78b4", linewidth = 1.2) +
    geom_point(color = "#1f78b4", size = 2) + # Исправлено: для точек лучше 'size'
    coord_cartesian(ylim = c(99.7, 101.8)) +
    scale_x_date(date_breaks = "1 month", date_labels = "%b %Y") +
    scale_y_continuous(labels = scales::label_number(accuracy = 0.1)) +
    theme_minimal() +
    theme(
      plot.title = element_text(face = "bold", size = 13),
      panel.grid.minor = element_blank(),
      axis.text.x = element_text(angle = 45, hjust = 1)
    ) +
    labs(
      title = "Среднесрочный прогноз инфляционных ожиданий (2026–2027)",
      subtitle = "Прогноз базового сценария",
      x = "Горизонт прогнозирования", 
      y = "Прогнозный индекс (100 = 0% в месяц)"
    )
  
  print(p) # Явно выводим график
```
  

Данные по графику были выражены в таблице.

Таблица содержит точечные оценки и доверительные интервалы, которые позволяют сделать следующие выводы о динамике цен:

В обоих прогнозных годах пик инфляции приходится на **январь** (101.00 в 2026 г. и 101.03 в 2027 г.). Это подтверждает устойчивость модели к ежегодным структурным факторам, таким как индексация тарифов.
Модель прогнозирует значительное замедление темпов роста цен в конце лета. В **августе 2026 года** ожидается значение **99.97**, что указывает на вероятность технической дефляции (снижение цен к предыдущему месяцу). В августе 2027 года тренд сохраняется (100.04).
Среднемесячные значения в течение года колеблются в диапазоне **0.3% – 0.7%**, что свидетельствует о стабилизации инфляционного фона в рамках выбранной модели «flat growth».

Наиболее волатильными периодами остаются первый и третий кварталы. Январь и март демонстрируют наиболее высокие темпы роста (выше 100.80).
Доверительный интервал (Lower/Upper Bound) в среднем составляет около **±0.6%**. Это означает, что даже при неблагоприятном развитии событий в рамках базового сценария, месячный рост цен вряд ли превысит **1.6%**.
Данные таблицы могут быть использованы для индексации внутренних бюджетов и корректировки ожидаемой доходности финансовых инструментов в 2026–2027 гг.
  
```{r, echo=FALSE}
 # --- 2. Таблица прогнозных значений ---
forecast_base %>%
  # Превращаем POSIXct в обычную дату, чтобы убрать конфликт часовых поясов
  mutate(ds = as.Date(ds)) %>% 
  filter(ds >= as.Date("2026-01-01")) %>%
  select(Date = ds, Predicted_CPI = yhat, Lower_Bound = yhat_lower, Upper_Bound = yhat_upper) %>%
  mutate(across(where(is.numeric), ~round(., 2))) %>%
  knitr::kable(
    caption = "Таблица прогнозных значений ИПЦ (Базовый сценарий)",
    align = "c"
  )
```

### Оценка точности моделей: Результаты кросс-валидации

Любой математический прогноз нуждается в проверке на прочность. В этом разделе мы изучаем результаты ретроспективного тестирования (кросс-валидации) наших двух моделей на исторических данных. Основной критерий успешности — попадание прогноза в жесткий коридор допустимой погрешности (менее 1% отклонения от факта).

---

##### Анализ распределения ошибок

График представляет собой наложение гистограмм плотности распределения ошибок для двух сценариев:

* **Базовый сценарий (синий цвет):** Демонстрирует ярко выраженный высокий пик (моду) в зоне, близкой к нулевой ошибке. Распределение узкое, что говорит о высокой кучности и стабильности предсказаний.
* **Шоковый сценарий (красный цвет):** Гистограмма имеет более "плоскую" форму и растянутый правый хвост. Это означает, что гибкий линейный тренд, чувствительный к выбросам, часто промахивается на существенные величины (вплоть до 6%).
* **Коэффициент доверия:** Вертикальная пунктирная линия отсекает порог допустимой ошибки в 1%. 

Таким образом, сглаживание аномальных скачков (подавление выбросов) делает базовую модель значительно более надежной для регулярного использования. Она отлично улавливает "нормальную" инфляционную сезонность.

Повышенная чувствительность шоковой модели к выбросам ведет к снижению ее надежности.


Для среднесрочного планирования и бюджетирования следует опираться исключительно на **Базовый сценарий**. Шоковая модель может использоваться аналитиками отдельно — в качестве стресс-теста для оценки наихудших вариантов развития событий.

```{r cv-comparison, echo=FALSE, message=FALSE, warning=FALSE}
library(prophet)
library(dplyr)
library(ggplot2)

if (exists("m_base") & exists("m_shock")) {

  # --- CV для Базового сценария (добавили suppressMessages) ---
  cv_base <- suppressMessages(cross_validation(
    m_base,
    initial = 1095, 
    period = 180,
    horizon = 365,
    units = "days"
  )) %>% mutate(Scenario = "Базовый")

  # --- CV для Шокового сценария (добавили suppressMessages) ---
  cv_shock <- suppressMessages(cross_validation(
    m_shock,
    initial = 1095,
    period = 180,
    horizon = 365,
    units = "days"
  )) %>% mutate(Scenario = "Шоковый")

  cv_all <- bind_rows(cv_base, cv_shock) %>%
    mutate(
      error_pct = abs((y - yhat) / y) * 100,
      status = ifelse(error_pct < 1, "В допуске (<1%)", "Превышение (>1%)")
    )

  trust_scores <- cv_all %>%
    group_by(Scenario) %>%
    summarise(trust_score = mean(error_pct < 1) * 100, .groups = 'drop')

  # Гистограмма ошибок (исправлен синтаксис after_stat)
  ggplot(cv_all, aes(x = error_pct, fill = Scenario)) +
    geom_histogram(position = "identity", alpha = 0.4, binwidth = 0.5, color = "white") +
    geom_density(aes(y = after_stat(count) * 0.5, color = Scenario), linewidth = 1) +
    geom_vline(xintercept = 1, linetype = "dashed", color = "#e74c3c", linewidth = 1) +
    scale_fill_manual(values = c("Базовый" = "#1f78b4", "Шоковый" = "#e31a1c")) +
    scale_color_manual(values = c("Базовый" = "#1f78b4", "Шоковый" = "#e31a1c")) +
    scale_x_continuous(breaks = seq(0, 10, 1)) +
    labs(
      title = "Сравнение точности прогноза ИПЦ: Базовый и шоковый сценарии",
      subtitle = paste0(
        "Коэффициент доверия (Базовый): ", round(trust_scores$trust_score[trust_scores$Scenario=="Базовый"], 1), "% | ",
        "Шоковый: ", round(trust_scores$trust_score[trust_scores$Scenario=="Шоковый"], 1), "%"
      ),
      x = "Величина ошибки (%)",
      y = "Количество месяцев",
      fill = "Сценарий:",
      color = "Сценарий:"
    ) +
    theme_minimal() +
    theme(legend.position = "bottom", plot.title = element_text(face = "bold", size = 14))

} else {
  cat("⚠️ Ошибка: модели m_base и/или m_shock не созданы.")
}
```

### Анализ динамики доходов и инфляции (1998–2025 гг.)

На графике представлено сопоставление индекса номинальной начисленной заработной платы, накопленного индекса потребительских цен (ИПЦ) и индекса реальной заработной платы с базовым периодом январь 1998 года (1998 = 100%).

Полученные результаты свидетельствуют о превышении темпов роста номинальных доходов над инфляцией в долгосрочном периоде и увеличении покупательной способности средних доходов населения по сравнению с базовым уровнем 1998 года.

```{r salary-inflation-comparison, echo=FALSE, message=FALSE, warning=FALSE, fig.width=12, fig.height=7}

library(dplyr)
library(ggplot2)

if (exists("df_modern") && exists("sal_clean")) {

  # 1. Очистка и расчет индексов
  comparison_data <- sal_clean %>%
    filter(Date >= as.Date("1998-01-01")) %>%
    arrange(Date) %>%
    # ИСПРАВЛЕНО: используем Salary вместо Salary_Adj
    mutate(Salary_Idx = (Salary / first(Salary)) * 100) %>% 
    # ФИЛЬТР: Убираем аномальные скачки (ошибки данных)
    filter(Salary_Idx < 10000) %>%  
    inner_join(df_modern %>% select(Date, Index_Modern), by = "Date") %>%
    # Считаем реальную покупательную способность
    mutate(Real_Salary_Idx = (Salary_Idx / Index_Modern) * 100) %>%
    distinct(Date, .keep_all = TRUE)

  # Важно: создаем analysis_df для следующего чанка с расчетами
  analysis_df <- comparison_data

  # 2. Построение графика
  ggplot(comparison_data, aes(x = Date)) +
    geom_area(aes(y = Real_Salary_Idx, fill = "Реальная покупательная способность"), alpha = 0.2) +
    geom_line(aes(y = Salary_Idx, color = "Номинальная заработная плата"), linewidth = 1) +
    geom_line(aes(y = Index_Modern, color = "Инфляция (ИПЦ)"), linewidth = 1) +
    geom_line(aes(y = Real_Salary_Idx, color = "Реальная покупательная способность"), 
              linetype = "dashed", linewidth = 1) +
    scale_y_log10(
      breaks = c(100, 200, 500, 1000, 2000, 5000),
      labels = function(x) paste0(format(x, big.mark = " "), "%")
    ) +
    scale_color_manual(values = c(
      "Номинальная заработная плата" = "#27ae60",
      "Инфляция (ИПЦ)" = "#e74c3c",
      "Реальная покупательная способность" = "#2980b9"
    )) +
    scale_fill_manual(values = c("Реальная покупательная способность" = "#3498db")) +
    labs(
      title = "Динамика доходов и инфляции (1998–2025)",
      subtitle = "Сравнение темпов роста номинальных зарплат и потребительских цен",
      x = "Год",
      y = "Рост относительно 1998 года (лог. шкала)",
      caption = "Источник данных: Росстат | Расчеты: Модель ИПЦ-Прогноз"
    ) +
    theme_minimal() +
    theme(
      legend.position = "bottom",
      plot.title = element_text(face = "bold", size = 14),
      panel.grid.minor = element_blank()
    )

} else {
  cat("⚠️ Данные для сравнительного анализа доходов не найдены.")
}

```
```{r purchasing-power-calculation, echo=FALSE, message=FALSE, warning=FALSE}

# Проверяем наличие данных
if (exists("analysis_df")) {
  
  # 1. Вместо одной точки берем среднее за последние 12 месяцев для стабильности
  last_year_date <- max(analysis_df$Date) - 365
  
  end_point_avg <- analysis_df %>% 
    filter(Date >= last_year_date) %>%
    summarise(
      Index_Modern = mean(Index_Modern, na.rm = TRUE),
      Real_Salary_Idx = mean(Real_Salary_Idx, na.rm = TRUE)
    )

  # 2. РАСЧЕТЫ на основе усредненных данных
  
  # На сколько выросли цены (фактор роста)
  total_inflation_factor <- end_point_avg$Index_Modern / 100
  
  # Покупательная способность 1 рубля сегодня относительно 1998 года
  ruble_power_now <- (1 / total_inflation_factor) * 100
  
  # Реальный рост зарплаты (за вычетом инфляции)
  real_income_growth <- end_point_avg$Real_Salary_Idx - 100
  
  # Эквивалент корзины 1998 года (1000 руб тогда = X руб сейчас)
  basket_then_1000 <- 1000 * total_inflation_factor
  
  # 3. ВЫВОД РЕЗУЛЬТАТОВ
  cat("### Итоговые показатели покупательной способности (1998–2025 гг.):\n\n")
  
  cat("**1. Обесценивание валюты:**\n")
  cat(paste0("* Покупательная способность 1 рубля упала на **", 
             round(100 - ruble_power_now, 1), "%**. \n"))
  cat(paste0("* Сегодня 1 рубль эквивалентен примерно **", 
             round(ruble_power_now, 2), " копейкам** образца 1998 года.\n\n"))
  
  cat("**2. Эквивалент стоимости жизни:**\n")
  cat(paste0("* Товарная корзина, стоившая в 1998 году **1 000 руб.**, сегодня стоит примерно **", 
             format(round(basket_then_1000, 0), big.mark = " "), " руб.**\n\n"))
  
  cat("**3. Реальное благосостояние:**\n")
  cat(paste0("* Несмотря на рост цен, индекс реальной заработной платы (с поправкой на инфляцию) составил **", 
             round(end_point_avg$Real_Salary_Idx, 0), "%** от уровня 1998 года.\n"))
  cat(paste0("* Это означает, что средний работник сегодня может позволить себе в **", 
             round(end_point_avg$Real_Salary_Idx / 100, 1), " раза** больше товаров, чем в 1998 году."))

} else {
  cat("⚠️ Ошибка: Данные для расчета (analysis_df) не найдены.")
}

```
Для проведения математической верификации мы применили метод перекрестной проверки накопленной инфляции через логарифмирование. Этот подход позволяет минимизировать риск возникновения кумулятивной ошибки округления при работе с длинными временными рядами данных.

В ходе лог-пересчета были получены следующие показатели точности:Минимальное отклонение: $0.000 \cdot 10^0$ (абсолютное совпадение).Среднее отклонение (Mean): $\approx 5.198 \cdot 10^{-13}$.Максимальное отклонение: $\approx 2.274 \cdot 10^{-12}$.

Итоговое расхождение между основным расчетом и проверочным лог-методом стремится к нулю. Это подтверждает абсолютную математическую корректность алгоритма и исключает влияние технических погрешностей на финальные выводы отчета.
Также, мы пересчитали накопленную инфляцию альтернативным математическим методом — через сумму логарифмов, чтобы исключить риск накопительной ошибки машинного округления, а затем сравнили оба результата.Максимальное расхождение между методами расчета составило микроскопические 2.27e-12, что подтверждает точность и надежность нашей основной модели.
```{r verification-check, echo=FALSE, message=FALSE, warning=FALSE}
# ==============================
# ЛОГ-ПЕРЕСЧЁТ ДЛЯ ПРОВЕРКИ (include=false позволяет не видеть вывод в отчете)
# ==============================

df_log_check <- df_full %>%
  arrange(Date) %>%
  mutate(
    Log_Factor = log(Inflation_Factor),
    Cum_Log = cumsum(Log_Factor),
    Cum_Index_Log = exp(Cum_Log)
  )

# Базирование к январю 1998
base_1998_log <- df_log_check$Cum_Index_Log[
  df_log_check$Date == as.Date("1998-01-01")
]

df_log_check <- df_log_check %>%
  mutate(
    Index_Modern_Log = (Cum_Index_Log / base_1998_log) * 100
  )

# ==============================
# СРАВНЕНИЕ С ОСНОВНЫМ РАСЧЁТОМ
# ==============================

comparison <- df_modern %>%
  select(Date, Index_Modern) %>%
  inner_join(
    df_log_check %>% select(Date, Index_Modern_Log),
    by = "Date"
  ) %>%
  mutate(
    Difference = abs(Index_Modern - Index_Modern_Log)
  )

summary(comparison$Difference)
max(comparison$Difference)



```

Данные показатели отражают разнонаправленную динамику денежной единицы и доходов населения и требуют комплексной экономической интерпретации.

---

### Факторы опережающего роста доходов населения

##### 1. Рост производительности труда

В долгосрочном периоде динамика реальных доходов определяется ростом производительности труда и технологическими изменениями. Увеличение добавленной стоимости на одного занятого создает экономические предпосылки для роста номинальной заработной платы темпами, превышающими инфляцию.

Рост производительности в посткризисный период 2000-х годов обеспечил расширение фонда оплаты труда и повышение средних начисленных заработков.

---

##### 2. Структурные изменения в экономике

Развитие сектора услуг, модернизация производственных процессов и изменение отраслевой структуры занятости способствовали перераспределению доходов в пользу более высокооплачиваемых видов экономической деятельности.

В условиях догоняющего развития наблюдается ускоренный рост доходов в отдельных секторах, что приводит к повышению средних номинальных показателей.

---

##### 3. Внешнеэкономические факторы

Рост экспортной выручки в сырьевом секторе обеспечивал приток валютных поступлений и расширение бюджетных возможностей. Это создавало условия для повышения оплаты труда как в государственном, так и в частном секторе.

Одновременно сохранялось воздействие мировых цен на импортируемые товары, что влияло на внутреннюю ценовую динамику.

---

##### 4. Институциональные изменения рынка труда

По мере стабилизации экономики после кризисного периода 1990-х годов происходило формирование более конкурентного рынка труда. 

Сокращение безработицы и повышение спроса на квалифицированную рабочую силу способствовали ускоренному росту номинальной заработной платы по сравнению с инфляцией.

---


**Автор:** Bella Dolganova  
**Направление:** Business Informatics  
**Дата подготовки отчёта:** 2026

